臺灣花蓮地方法院民事判決　　　　　　　 96年度訴字第128號
原　　　告　丙○○
　　　　　　甲○○
共　　　同
訴訟代理人　乙○○
被　　　告　丁○○
訴訟代理人　余道明律師
上列當事人間請求確認土地抵押權不存在等事件，本院於民國96
年9月12日言詞辯論終結，判決如下：
    主      文
原告之訴駁回。
訴訟費用由原告負擔。
    事實及理由
一、原告主張：如附件起訴狀及民事證據聲明狀所載。並補稱：
    訴外人劉桂宏在民國89年1月間向訴外人陳盛泉（新鑫股份
    有限公司負責人）借款新台幣（下同）70萬元，作為其車禍
    事故損害賠償金，由訴外人乙○○、林金花及原告甲○○擔
    任保證人，含利息總共由劉桂宏及三位保證人簽發面額各為
    25,700元之本票36張，並同時簽發面額925,200元之本票1張
    交付給陳盛泉，借款時陳盛泉詢問我有無土地可供擔保，我
    就將坐落花蓮縣秀林鄉○○○段684、683地號土地（原告甲○○所有）及其上建物建號7號、門牌號碼花蓮縣秀林鄉崇
    德100之8號房屋（原告丙○○所有，下稱系爭不動產）之所
    有權狀押在新鑫股份有限公司（下稱新鑫公司），並交付原
    告甲○○的印鑑證明及身分證正本，後來去設定抵押權我們
    都不知情。爰依通謀虛偽意思表示，主張抵押權設定之物權
    行為無效請求如訴之聲明第1項，並主張抵押權所擔保之債
    權已因清償而不存在，提起確認之訴請求如訴之聲明第2項
    ，因抵押權設定無效，請求如訴之聲明第3項。並聲明：1.
    確認系爭不動產於89年2月1日為被告設定本金最高限額
    925,200元、存續期間自89年1月29日起至89年7月28日止之
    抵押權（下稱系爭抵押權）設定之物權行為無效。2.確認系
    爭抵押權所擔保之債權不存在。3.被告應協同原告向地政機
    關辦理系爭抵押權之塗銷登記手續。
二、被告則以：
  (一)乙○○於89年1月間向被告購買車號KZ711號貨車，因乙○○
    無自備款，遂以借款方式向被告借貸40萬元，及乙○○前因
    車禍賠償對造30萬元，亦為被告先前借貸之，二者合計70萬
    元，雙方約定利息為年息百分之19點11，分3年36期償還，
    每期還款25,700元，以上本利合計925,200元，並以系爭不
    動產設定系爭抵押權，乙○○並交付發票人為乙○○、林金
    花、劉桂宏及原告甲○○、面額25,700元之本票36張及面額
    925,200元之本票1張。
  (二)詎乙○○僅於89年3月支付第1期款25,700元後，即未再支付
    。被告為訴外人省聯通運有限公司（下稱省聯公司）之負責
    人，乙○○之貨車車號KZ655、KZ711號都靠行在省聯公司。
    嗣89年10月間乙○○將其所有車號KZ655號車出售，扣除此
    車靠行期間由被告代墊之稅金、保險、行費等費用，尚餘
    190,116元，被告遂將之抵銷系爭欠款，90年3月間，乙○○
    再將車號KZ711號貨車出售，惟該車之出售款無法抵帳，款
    項先還給動產擔保人新鑫公司。被告將乙○○靠行期間所欠
    之一切費用結算，經抵銷後乙○○尚欠被告559,762元。依
    乙○○所欠之本金加計92年以後年息百分之19點11之利息，
    合計亦逾被告於執行程序中所主張之債權925,200元。原告
    尚在鈞院對被告提起其他訴訟，案號為96年度訴字第91號，
    請鈞院查明原告有無重複起訴等語資為抗辯。並聲明：原告
    之訴駁回，如受不利判決願供擔保請准宣告免為假執行。
三、按當事人不得就已起訴之事件，於訴訟繫屬中，更行起訴，
    民事訴訟法第253條定有明文。本件原告於96年1月16日提起
    本件訴訟，復於96年8月14日對被告另提起債務人異議之訴
    ，請求撤銷本院95年度執字第2604號強制執行事件之執行程
    序，經本院以96年度訴字第91號事件受理等情，此經本院調
    閱該事件卷宗核閱無誤，前開債務人異議之訴事件之訴訟標
    的法律關係為異議權，與本件原告依上述法律關係主張顯然
    不同，是二事件並非同一事件，原告並無重複起訴，合先敘
    明。
四、兩造不爭執之事實：花蓮縣秀林鄉○○○段684、683地號土
    地為原告甲○○所有，花蓮縣秀林鄉○○○段7建號、門牌
    號碼花蓮縣秀林鄉崇德100之8號房屋為原告丙○○所有。上
    述不動產上均設定登記日期89年2月1日、權利人為被告、債
    權額925,200元、存續期間自89年1月29日至89年7月28日、
    債務人甲○○、林金花、乙○○、劉桂宏之抵押權（即系爭
    抵押權）。原告所提土地及建物登記簿謄本為真正（本院卷
    65至70頁）。
五、得心證之理由：本件兩造所爭執之處，應在於：(一)原告主張
    系爭抵押權設定之物權行為為通謀虛偽意思表示而無效，是
    否有理？(二)原告主張系爭抵押債權已因清償而消滅，是否屬
    實？(三)原告請求被告塗銷系爭抵押權，有無理由？茲審酌如
    下。
六、按民法第87條第1項所謂通謀虛偽意思表示，乃指表意人與
    相對人互相故意為非真意之表示而言，故相對人不僅須知表
    意人非真意，並須就表意人非真意之表示相與而為非真意之
    合意，若僅一方無欲為其意思表示所拘束之意，而表示與真
    意不符之意思者，尚不能指為通謀而為虛偽意思表示（最高
    法院62年台上字第316號判例意旨參照）。又當事人主張有
    利於己之事實者，就其事實有舉證之責任，民事訴訟法第277
    條第1項前段定有明文。本件原告主張系爭抵押權設定為兩
    造通謀之虛偽意思表示，當係有利於其本人之事實，而此事
    實又為被告所否認，原告即應就此事實，負舉證之責任。查
    ：原告就此事實，固提出附條件買賣契約書、車輛買賣契約
    書、和解書等，主張其係向新鑫公司借款，而非向被告借款
    云云，惟該附條件買賣契約書經被告否認真正，且原告所提
    其餘文書如車輛買賣契約書、和解書等，均與其所主張之前
    述事實無涉，文書之真實性亦為被告否認，原告對上開私文
    書為真正均未能舉證證明，此外，原告復無從舉證證明兩造
    就系爭抵押權設定為非真意之合意，依據前述說明，即難信
    原告主張為真實，則其依通謀虛偽意思表示請求確認系爭抵
    押權設定之物權行為無效，自屬無據。
七、原告一方面主張其向新鑫公司之負責人陳盛泉借款70萬元云
    云，另方面又主張其已清償系爭抵押權所擔保之債權（系爭
    抵押權權利人為被告，非陳盛泉），並提出記載「債權人姓
    名丁○○」之計算表（如本院卷20頁），引用之證物亦為被
    告擔任負責人之省聯公司總分類帳等，足見原告主張之事實
    前後已有矛盾，真實性已有可疑。又原告所提之計算表乃其
    自行製作，與其所提省聯公司總分類帳等文書均為被告否認
    真正，原告就上述私文書之真實性亦無從舉證證明，且其復
    未提出其他證據證明其已清償系爭70萬元借款債務，顯見原
    告就其主張已清償之事實無從舉證實說，縱依被告自承之事
    實，認系爭借款尚積欠本金559,762元，惟加計利息亦逾系
    爭抵押權登記之債權額925,200元，故原告以債權經清償為
    由，請求確認系爭抵押權所擔保之債權不存在，自屬無稽。
    原告前述主張（兩造通謀虛偽意思表示設定系爭抵押權，及
    系爭抵押權擔保之債權已因清償而不存在）既均無法證明，
    則其請求塗銷系爭抵押權登記，為無理由。
八、從而，原告依通謀虛偽意思表示、債權已經清償等事由請求
    如其訴之聲明1.至3.所示，為無理由，應予駁回。本件事證
    已臻明確，兩造其餘攻擊防禦方法與舉證，均無礙勝負判斷
    ，爰不一一論列，附此敘明。
九、訴訟費用負擔之依據：民事訴訟法第78條。
中　　華　　民　　國　　96　　年　　9　　 月　　28　　日
                      臺灣花蓮地方法院民事庭
                           法     官  楊碧惠
上列正本係照原本作成。
如不服本判決，應於送達後20日內，向本院提出上訴狀並表明上
訴理由，如於本判決宣示後送達前提起上訴者，應於判決送達20
日內補提上訴理由書(須附繕本)。
中　　華　　民　　國　　96　　年　　9 　　月　　29　　日
                           法院書記官  紀龍年
